【裁判字號】    97,再易,73
【裁判日期】    971007
【裁判案由】    排除侵害等
【裁判全文】
臺灣高等法院民事判決                  97年度再易字第73號
再審  原告    劍潭花園大廈管理委員會
兼法定代理人  丁○○
再審  原告    甲○○
共      同
訴訟代理人    陳韋霖律師
              李子聿律師
再審  被告    己○○
訴訟代理人    戊○○
再審  被告    乙○○
訴訟代理人    廖健男律師
再審  被告    丙○○
上列當事人間排除侵害等事件，再審原告對於中華民國97年5 月
28日本院96年度上易字第784 號確定判決提起再審，本院於97年
9 月23日言詞辯論終結，判決如下：
    主      文
再審之訴駁回。
再審訴訟費用由再審原告負擔。
    事實及理由
一、按提起民事再審之訴，應於30日之不變期間內為之，又該期
    間自判決確定時起算，判決於送達前確定者，自送達時起算
    ，民事訴訟法第500 條第1 項、第2 項定有明文。本院97年
    5 月28日所為之96年度上易字第784 號確定判決（下稱原確
    定判決），再審原告係於97年6 月4 日收受該判決正本，有
    送達證書可稽（見該卷第178 頁），則再審原告於97年7 月
    2 日對原確定判決提起本件再審之訴，有收文戳可憑（見本
    院卷第1 頁），核與上開規定相符，合先敘明。
二、再審原告主張：
  (一)原確定判決適用法規顯有錯誤：
    (1)系爭建物竣工圖載明「屋頂為避難平台」，使用執照亦記
      載「屋頂不得堆積雜物及私自加建」。再審被告在屋頂平
      台加蓋系爭違建，顯然變更使用執照所載之用途。原確定
      判決認定「再審被告因分管協議取得系爭平台使用權，自
      得設置增建物，再審原告不得拆除」，違反公寓大廈管理
      條例第15條第1 項「住戶應依使用執照所載用途及規約使
      用約定專用部分，不得擅自變更」之規定。
    (2)系爭建物之使用執照僅記載地下層係「防空」避難室，如
      發生火災，三樓以上住戶，仍有向頂樓避難之必要，乃原
      確定判決認定「系爭建物使用執照記載本大廈之避難設備
      係設於地下，並無地上之避難設備，系爭屋頂平台並非法
      定避難設備」，與最高法院92年台上字第41號、82年台上
      字第2284號判決意旨相違反。
    (3)再審被告於系爭屋頂平台加蓋違建，總面積已超過屋頂平
      台總面積1/2 ，影響全體住戶防火逃生安全之公共利益，
      違反建築技術規則及公寓大廈管理條例等禁止「頂加」之
      規定，原判決認為「頂加」系頂樓戶依「習慣」使用屋頂
      平台之方式與範圍，顯然違反民法第2 條之規定。
  (二)原確定判決有「漏未審酌足以影響於判決之重要證物」之違
    法：
    再審原告提出之竣工圖及使用執照存根，均得以證明系爭屋
    頂平台之用途係為避難之用，不得增建違建物，原確定判決
    對此足以影響判決之重要證物，有漏未斟酌之違法。
  (三)爰依民事訴訟法第496 條第1 項第1 款及第497 條規定，提
    起再審之訴，聲明；原確定判決廢棄，再審被告之上訴駁回
    。
三、再審被告丙○○、乙○○、己○○則以：再審原告據以為再
    審理由之事項，均屬事實審法院取捨證據認定事實之範疇，
    尚與適用法規顯有錯誤有間，不得據以為再審理由；再審原
    告所提出之竣工圖及使用執照，業已於前訴訟程序中提出，
    與民事訴訟法第496 條第1 項第13款規定不符，亦不得據為
    再審理由等語，資為抗辯，均聲明：再審之訴駁回。
四、按民事訴訟法第496 條第1 項第1 款所謂適用法規顯有錯誤
    ，係指確定判決就事實審法院所確定之事實而為之法律上判
    斷，有適用法規顯有錯誤之情形而言（最高法院71年台再字
    第30號判例參照）。所謂「法規」係指法律規定，或與司法
    院現尚有效及大法官會議之解釋，或最高法院尚有效之判例
    而言（最高法院60年台再字第170 號判例、同院71年台再字
    第210 號判例參照）。所謂適用法規顯有錯誤者，係指確定
    判決所適用之法規顯然不合於法律規定，或與司法院現尚有
    效及大法官會議之解釋，或最高法院尚有效之「判例」顯然
    違反者而言（最高法院60年台再字第170 號判例參照）。若
    在學說上諸說併存尚無法規判解可據者，不得指為用法錯誤
    （最高法院57年台上字第1091號判例參照）。又事實審法院
    認定事實錯誤，調查證據欠周或判決不備理由，雖得於判決
    確定前據為提起上訴之理由，究與適用法規顯有錯誤有別，
    當事人不得據以提起再審之訴（最高法院63年台上字第880
    號判例、同院64年台再字第140 號判例參照）。經查：
  (一)再審原告主張：原確定判決違反最高法院92年台上字第41號
    、82年台上字第2284號判決部分，因該等裁判係「判決」非
    最高法院有效之「判例」；違反建築技術規則部分，因該規
    則非「法律規定」，均不屬民事訴訟法第496 條第1 項第1
    款所謂之「法規」，自不生適用法規顯有錯誤問題。
  (二)再審原告又主張：原確定判決認定「再審被告因分管協議取
    得系爭平台使用權，得設置增建物」、「系爭屋頂平台非法
    定避難設備」、「再審被告依頂樓戶使用屋頂平台即『頂加
    』習慣增建違建物，面積未逾系爭平台總面積1/2 ，無礙住
    戶出入安全」均屬違誤云云，核此均係指訴原確定判決「認
    定事實錯誤」，並非「適用法規顯有錯誤」，再審原告以此
    為再審事由，尚屬誤會。
  (三)再審原告再主張：原確定判決認定「再審被告因分管協議取
    得系爭平台使用權，得設置增建物」，違反公寓大廈管理條
    例第15條第1 項之規定云云。查，原確定判決僅認定「再審
    被告因『分管協議』，取得系爭平台使用權，得設置增建物
    」，並未就本案有無違反公寓大廈管理條例第15條第1 項規
    定，為任何法律上之判斷，依前揭說明，原確定判決尚無適
    用公寓大廈管理條例第15條第1 項規定顯有錯誤之情形。再
    審原告執此為再審理由，亦不足採信。
五、次按民事訴訟法第497 條規定「就足以影響於判決之重要證
    物漏未斟酌」，係指第二審言詞辯論終結前，已經存在並已
    為聲明證據聲明之證據，第二審確定判決未調查，且未於判
    決理由中說明其無調查、斟酌之必要或雖經調查而未於判決
    中斟酌者而言。查，原確定判決記載如下：
  (一)「本院…就使用執照之竣工圖套繪於上揭複丈成果圖以標明
    竣工圖上屋頂公共設施（樓梯間、水箱及機械房），另製有
    附圖三複丈成果圖」（見本院卷第10頁反面原確定判決第6
    頁）。
  (二)「系爭大廈係65年2 月14日取得建造執照，業據本院函台北
    市政府工務局檢送系爭大廈67年4 月21日核發67使字第0731
    號使用執照所附之一切資料及圖樣到院」（見本院卷第11頁
    反面原確定判決第8 頁）。
  (三)「本大廈建物竣工照片及使用執照之記載亦可知屋頂平台竣
    工時即有合法建物，其面積且記載於使用執照，可證屋頂平
    台加建為屋頂平台之使用方式之一，被上訴人稱上開增建物
    已超出系爭平台通常可合理期待之使用方式，亦妨礙社區安
    全等，自不足採。」（見本院卷第13頁原確定判決第11頁）
    。
  (四)「使用執照記載本大廈之避難設備係設於地下，並無地上之
    避難設備，屋頂平台並非法定避難設備。至於有無妨害景觀
    ，並非強制拆除之依據，且依複丈成果圖所示上訴人並未將
    系爭平台全部建滿，加以原審被告賴輝龍被判命拆除已告確
    定，將其所建Ｃ部分建物拆除後，上訴人增建之建物僅155.
    86平方公尺，且依該圖及卷附照片亦得認系爭增建物之位置
    與構造，並無礙全體住戶之出入，是被上訴人請求上訴人將
    系爭平台之增建物拆除，損及上訴人支配使用系爭平台之權
    利」等語（見本院卷第13頁原確定判決第11、12頁）。
  (五)綜上，原確定判決既已將再審原告提出之「竣工圖」及「使
    用執照」詳加調查、斟酌，並將據以認定系爭屋頂平台非法
    定避難設備、再審原告何以不得請求再審被告拆除系爭違建
    之理由，詳載於判決理由欄內，依前開說明，原確定判決即
    無任何「足以影響於判決之重要證物漏未斟酌」之情形，再
    審原告主張原確定判決漏未斟酌「竣工圖」及「使用執照」
    乙節，尚有誤會。
六、綜上所述，原確定判決並無民事訟法第496 條第1 項第 1款
    適用法規顯有錯誤、第497 條重要證據漏未斟酌之情形，再
    審原告據以提起本件再審之訴，為無理由，應予駁回。
七、本件事證已臻明確，兩造其餘攻擊、防禦方法及未經援用之
    證據，經本院審酌後認對判決結果不生影響，爰不一一論列
    ，附此敘明。
八、據上論結，本件再審之訴為無理由，依民事訴訟法第78條、
    第85條第1 項前段判決如主文。
中    華    民    國    97    年    10    月    7     日
                    民事第十五庭
                        審判長法  官  郭松濤
                              法  官  黃國忠
                              法  官  陳雅玲
正本係照原本作成。
不得上訴。
中    華    民    國    97    年    10    月    8     日
                              書記官  葉國乾

司法院資訊處製作；財團法人民間司法改革基金會備份。
